【裁判字號】    99,醫上,8
【裁判日期】    990824
【裁判案由】    損害賠償
【裁判全文】
臺灣高等法院臺中分院民事判決           99年度醫上字第8號
上  訴  人  戊○○
上  訴  人  丁○○
兼前列二人共同
訴訟代理人  己○○
被  上訴人  仁愛醫療財團法人大里仁愛醫院
法定代理人  庚○○
被  上訴人  丙○○
被  上訴人  乙○○
前列三人共同
訴訟代理人  黃清濱律師
複  代理人  紀育泓律師
前列三人共同
複  代理人  甲○
上列當事人間損害賠償事件，上訴人對於中華民國99年5月7日
臺灣臺中地方法院98年度醫字第9號第一審判決提起上訴，本院
於99年8月10日言詞辯論終結，判決如下：
    主  文
上訴駁回。
第二審訴訟費用由上訴人負擔。
    事實及理由
壹、程序方面：
    按訴狀送達後，原告不得將原訴變更或追加他訴。但有下列
    各款情形之一者，不在此限：一、被告同意者。被告於訴之
    變更或追加無異議，而為本案之言詞辯論者，視為同意變更
    或追加，民事訴訟法第255條第1項第1款、第2項定有明文。
    經查，本件上訴人於原審本依民法第227條不完全給付規定
    對被上訴人仁愛醫療財團法人大里仁愛醫院（下稱大里仁愛
    醫院）起訴請求賠償，嗣於審理期間，上訴人又於96.6.23.
     具狀追加丙○○及乙○○二人為共同被告（原審卷第84-86
    頁），並於99.1.4.準備程序期日主張係依侵權行為、債務
    不履行、醫療契約之法律關係為其訴訟標的之法律關係，，
    至大里仁愛醫院之部分，則因上訴人前就同一之醫療事件，
    曾對大里仁愛醫院提起損害賠償訴訟獲得敗訴確定（案號：
    91訴字第3509號、本院92年上字第264號、94年醫上更一字
    第1號、最高法院94年台上字第1605號、96年台上字第1002
    號），故原審乃就大里仁愛醫院之部分，以上訴人違反一事
    不再理而裁定駁回其起訴，上訴人雖不服提起抗告，但業經
    本院於98.12.22.以98年抗字第639號裁定駁回其抗告而告確
    定在案（原審卷第170頁參照），嗣上訴人於99.3.19.言詞
    辯論期日，又以大里仁愛醫院為僱用人，丙○○及乙○○為
    其受僱人或為其執行醫療業務之使用人，依民法第188條、
    第224條之規定及消費者保護法第7條之規定，追加大里仁愛
    醫院為共同被告，因丙○○、乙○○及大里仁愛醫院對上訴
    人所為之追加均已同意（原審卷第242頁反面），其追加之
    新訴與舊訴又均本於同一之原因事實，證據資料亦具有共通
    性，大里仁愛醫院亦同意其追加（原審卷第242頁反面），
    上訴人上開所為之追加，於法即無不合，應予准許。
貳、實體方面：
一、上訴人起訴主張：
(一)、被上訴人丙○○於89年間服務於被上訴人大里仁愛醫院，為
    從事醫療業務之人；被上訴人乙○○為被上訴人大里仁愛醫
    院之急診室主任，渠等均明知醫師法等相關規定，適被害人
    陳泰和於89年10月4日因上腹疼痛至被上訴人大里仁愛醫院
    掛急診，依法應由急診專科醫師親自診察，詎竟由未取得醫
    師資格之被上訴人丙○○值班看診，擅自對陳泰和實施醫療
    行為，且病歷上已明載陳泰和有心肌梗塞病史，被上訴人丙
    ○○竟未予心電圖、抽血檢查或任何關於心臟之檢查，以排
    除心肌梗塞之可能，率爾對陳泰和施打KETO針。抑有進者，
    急診病歷中完全未見急診值班醫師之簽名，僅有護理人員之
    簽名。而當日被上訴人乙○○未出面看診，惟處方箋上竟虛
    偽記載看診者為被上訴人乙○○，甚至藥袋上更是虛偽記載
    急診醫師乙○○，另實際看診之被上訴人丙○○亦蓋橡皮章
    於處方箋上。且被上訴人丙○○、乙○○無視陳泰和有心肌
    梗塞病史，率爾將其轉至腸胃科門診作胃鏡檢查後即令返家
    ，致陳泰和翌日即89年10月5日，因身體不適反胃、腹痛、
    嘔吐、心肌梗塞、無法進食，至訴外人林鳳瑞內兒科求診時
    ，昏倒在林鳳瑞內兒科診所洗手間，經診斷係心肌梗塞，旋
    由該診所醫師緊急送至中國醫藥學院附設醫院急診室急救，
    仍因心肌梗塞式心臟衰竭而死亡。被上訴人丙○○、乙○○
    之行為，業經行政院衛生署醫事鑑定委員會先後於91年1月
    24 日及91年10月2日鑑定，認定急診值班醫師未予心電圖或
    抽血檢查以排除心肌梗塞之可能性，直接建議病患至腸胃科
    門診作胃鏡檢查，是有不妥之處，足認被上訴人丙○○、乙
    ○○未採取必要措施致陳泰和延誤救治而死，顯有重大過失
    。爰依侵權行為規定及系爭醫療契約、債務不履行之法律關
    係、消費者保護法第7條規定請求被上訴人丙○○、乙○○
    連帶負損害賠償責任。而被上訴人丙○○、乙○○受僱於被
    上訴人大里仁愛醫院，且陳泰和接受侵入性胃鏡檢查並未簽
    同意書，違反醫療法，為此依民法188條、第224條、消費者
    保護法第7條規定，請求被上訴人大里仁愛醫院負連帶賠償
    責任。
(二)、茲上訴人己○○為陳泰和之配偶；上訴人戊○○、丁○○為
    陳泰和之女兒，上訴人己○○因陳泰和死亡而支出喪葬費用
    新臺幣（下同）188,200元，被上訴人應對上訴人己○○負
    賠償責任。另因陳泰和為上訴人家中之精神支柱及重要經濟
    來源，上訴人一家家庭和樂幸福，陳泰和猝然死亡，上訴人
    三人頓失依靠，均受有精神上痛苦，爰各請求被上訴人連帶
    賠償非財產上之損害賠償200萬元等語。並聲明：(一)被上訴
    人應連帶給付上訴人己○○2,188,200元，及自起訴狀繕本
    送達翌日起至清償日止，按年息5%計算之利息。(二)被上訴人
    應連帶給付上訴人戊○○及丁○○各200萬元，及自起訴狀
    繕本送達翌日起至清償日止，按年息5%計算之利息。(三)願供
    擔保，請准宣告假執行。
(三)、於本院補充陳述：對造之過失行為已非常嚴重，病歷就是事
    實，鑑定報告不真實，那只是供法官判決之參考，法院卻將
    鑑定奉若聖旨。
二、被上訴人丙○○、乙○○則抗辯稱：
(一)、上訴人之侵權行為損害賠償請求權已罹於時效：
    按上訴人98年7月27日之民事訴訟狀中自認稱：「……迄92
    年9月25日由財團法人仁愛綜合醫院代理人張之光出具之答
    辯狀上所載，始知當日實際看診者為『莊耀庭』……」，故
    可認當時上訴人已知悉其因本件受有損害及賠償義務人為何
    人。另臺中高分院94年度醫上更(一)字第1號案件於95年6月30
    日準備程序中，受命法官曾詢問當時急診室醫師為何人，業
    經被上訴人大里仁愛醫院訴訟代理人明確回答「莊耀庭」醫
    師，是上訴人三人至遲於95年6月30日前已知其因本件受有
    損害及賠償義務人為丙○○。而筆錄上所載「莊耀庭」，應
    係被上訴人丙○○之誤繕，並無礙於上訴人於當時即已知悉
    急診室醫師為被上訴人丙○○之事實。又上訴人於96年6月
    23日向臺灣臺中地方法院檢察署（下稱臺中地檢署）提呈之
    刑事保全證據暨告訴狀中，已明確陳稱被上訴人丙○○、乙
    ○○涉有業務過失致死之犯嫌。可見上訴人至遲於96年6月
    23日前，即知本件受有損害及賠償義務人，卻延至98年7月
    27日始向該二人提起本件訴訟，已罹於請求權之消滅時效。
(二)、被上訴人乙○○當時雖身為被上訴人大里仁愛醫院之急診室
    主任，但並未參與陳泰和之醫療處置過程，且被上訴人丙○
    ○領有醫師證書，則被上訴人乙○○並無上訴人所指之使未
    取得合法醫師資格之人，擅自為陳泰和看診之情形，自難認
    被上訴人乙○○有何業務過失致死犯行。而被上訴人丙○○
    為陳泰和施行之醫療內容並無任何過失等情，上訴人三人主
    張侵權行為損害賠償，並無理由。
(三)、被上訴人丙○○、乙○○就系爭醫療契約僅為被上訴人大里
    仁愛醫院之履行輔助人，依法並不負擔債務不履行損害賠償
    責任：
  1.依臺灣高等法院97年度醫上更(一)字第5號民事判決、臺灣高
    等法院90年度重上字第463號民事判決、臺中高分院96年度
    醫上易字第4號民事判決，可知，病患前往醫療機構就診，
    若該醫療機構非醫師個人所開設，則成立醫療契約之當事人
    應為病患與醫療機構，醫療機構之醫師若為病患診治，醫師
    係屬醫療機構關於醫療契約之履行輔助人。民法第224條並
    未規定債務人之履行輔助人應與債務人連帶負損害賠償之責
    。
  2.本件大里仁愛醫院並非被上訴人丙○○、乙○○所開設，陳
    泰和至被上訴人大里仁愛醫院就診，系爭醫療契約係成立於
    被上訴人大里仁愛醫院與病患陳泰和之間，被上訴人丙○○
    、乙○○係被上訴人大里仁愛醫院之受僱醫師，於系爭醫療
    契約中僅為履行輔助人，並非契約當事人，被上訴人丙○○
    、乙○○與陳泰和間無何債之關係存在，上訴人依債之關係
    請求被上訴人丙○○、乙○○負債務不履行損害賠償責任，
    自不允許。
(四)、醫療行為並無消費者保護法無過失責任之適用：
    上訴人就本件醫療行為以消費者保護法第7條為請求權基礎，
    起訴主張被上訴人丙○○、乙○○與被上訴人大里仁愛醫院
    應負損害賠償責任，顯與醫療法第82條及最高法院97年度臺
    上字第741號民事判決意旨相違等語資為抗辯。
(五)、並聲明：1.上訴人之訴及假執行之聲請均駁回。2.如受不利
    判決，願供擔保請准宣告免為假執行。
三、被上訴人大里仁愛醫院則以：
(一)、上訴人以已受法院確定判決之同一訴訟標的更行起訴，應依
    民事訴訟法第249條第1項第7款規定裁定駁回其訴。
(二)、上訴人之侵權行為損害賠償請求權已罹於時效，且衡諸被上
    訴人乙○○並非實際為陳泰和診治之人，被上訴人丙○○為
    陳泰和施行之醫療內容並無任何過失等情，其主張侵權行為
    損害賠償並無理由。
(三)、醫療行為並無消費者保護法無過失責任之適用：
(四)、並聲明：1.上訴人之訴及假執行之聲請均駁回。2.如受不利
    判決，願供擔保請准宣告免為假執行。
(五)、被上訴人三人於本院補充抗辯：上訴人依侵權行為請求部分
    ，已罹於時效。就上訴人丙○○是否有醫療過失，已經行政
    院衛生署醫事審議委員會第89382、0000000、0000000、000
    0000號四次鑑定意見書，綜合判斷其並無醫療過失，被上訴
    人於陳泰和89年10月4日就診時為其施打Keto，亦無違失，
    另胃鏡檢查非導致陳泰和心肌梗塞之原因。故本件上訴人請
    求應無理由（詳99.8.10.民事言詞辯論意旨狀）四、原審斟
    酌兩造前開攻擊防禦方法，認上訴人對丙○○之請求已罹於
    侵權行為之2年請求權時效，且乙○○並未實際為陳泰和看
    診，大里仁愛醫院自無須負擔僱用人之連帶損害賠償責任，
    另丙○○、乙○○二人與上訴人間並無醫療契約之關係存在
    ，故不生民法第244之問題，另上訴人就同一醫療事件，前
    已依民法第227條不完全給付之法律關係對大里仁愛醫院提
    起債務不履行之損害賠償獲得敗訴確定，其於本案又為同一
    之請求，顯已違反一事不再理及確定判決之既判力，據以判
    決駁回上訴人對被上訴人三人之訴及假執行之聲請。於原審
    判決駁回上訴人於原審之請求後，上訴人戊○○、丁○○各
    就其中100萬元、另己○○就其中30萬元部分聲明不服，其
    餘則未聲明不服，已告確定在案，其三人上訴聲明如下：(一)
    原判決廢棄。(二)被上訴人應連帶給付上訴人戊○○及丁○○
    各100萬元，及自起訴狀繕本送達翌日起至清償日止，按年
    息5%計算之利息。(三)被上訴人應連帶給付上訴人己○○30萬
    元及自起訴狀繕本送達翌日起至清償日止，按年息5%計算之
    利息。(四)願供擔保，請准宣告假執行。被上訴人則一致答辯
    聲明：(一)駁回上訴。(二)第二審訴訟費用由上訴人負擔。
四、兩造不爭執之事實（原審卷第173頁反面、第174頁）：
(一)、上訴人己○○之夫及戊○○、丁○○之父陳泰和於89年10月
    4日上午至被上訴人大里仁愛醫院處掛急診，由被上訴人即
    大里仁愛醫院急診室醫師丙○○為其施打KETO針，並建議陳
    泰和同日下午至腸胃科門診。同年10月5日，陳泰和因病情
    惡化，轉診至中國醫藥學院附設醫院急救後不治死亡。
(二)、被上訴人丙○○於上開時、地為陳泰和診治時，已領有醫師
    執照。
(三)、被上訴人乙○○於上開時間係擔任被上訴人大里仁愛醫院之
    急診室主任，然被上訴人乙○○未曾為陳泰和診治過。
(四)、 上訴人己○○、戊○○及丁○○前曾主張陳泰和在被上訴
     人大里仁愛醫院求診過程中，因被上訴人大里仁愛醫院僱
     用之醫師醫療行為有疏失等，對被上訴人大里仁愛醫院請
     求損害賠償，經原審91年度訴字第3509號判決駁回上訴人
     之訴，經本院92年度上字第264號判決駁回上訴，惟經最高
     法院94年度臺上字第1605號判決廢棄原判決，再經本院94
     年度醫上更(一)字第1號判決駁回上訴，嗣經最高法院96年度
     臺上字第1002號裁定駁回上訴而告確定。
(五)、上訴人己○○於96年6月23日向臺中地檢署對被上訴人丙○
    ○及乙○○提出告訴暨聲請保全證據。
五、本件之爭點：(一)上訴人依侵權行為規定，主張被上訴人丙○
    ○及乙○○應連帶負賠償責任是否有理由？被上訴人丙○○
    及乙○○辯稱時效已消滅是否有理由？(二)上訴人依醫療契約
    及債務不履行之法律關係，主張被上訴人丙○○及乙○○應
    連帶負賠償責任是否有理由？(三)被上訴人大里仁愛醫院是否
    須與被上訴人丙○○、被上訴人乙○○負連帶賠償責任？
、本院得心證之理由：
一、上訴人依侵權行為規定請求部分：
(一)、按因侵權行為所生之損害賠償請求權，自請求權人知有損害
    及賠償義務人時起，2年間不行使而消滅。自有侵權行為時
    起，逾10年者亦同，民法第197條第1項定有明文。次按消滅
    時效，因左列事由而中斷：一、請求。二、承認。三、起訴
    ，視為不中斷；時效因請求而中斷者，若於請求後6個月內
    不起訴，視為不中斷，為民法第129條第1項、第130條所明
    文。而民法第129條將請求與起訴併列為消滅時效之事由，
    可見涵義有所不同，前者係於訴訟外行使其權利之意思表示
    ，後者則為提起民事訴訟以行使權利之行為（最高法院71年
    臺上字第1788號判例參照）。又關於侵權行為損害賠償請求
    權之消滅時效，應以請求權人實際知悉損害及賠償義務人時
    起算，非以知悉賠償義務人因侵權行為所構成之犯罪行為經
    檢察官起訴，或法院判決有罪為準（最高法院72年臺上字第
    738號判例參照）。復按連帶債務人中之一人消滅時效已完
    成者，依民法第276條第2項規定，固僅該債務人應分擔之部
    分，他債務人同免其責任，惟民法第188條第3項規定，僱用
    人賠償損害時，對於侵權行為之受僱人有求償權，則僱用人
    與受僱人間並無應分擔部分可言，倘被害人對為侵權行為之
    受僱人之損害賠償請求權消滅時效業已完成，僱用人自得援
    用該受僱人之時效利益，拒絕全部給付，不以該受僱人已為
    時效抗辯為必要（最高法院95年度臺上字第1235號判決參照
    ）。
(二)、被上訴人丙○○部分：
  1.查上訴人三人前就本件事實對被上訴人大里仁愛醫院提起訴
    訟時，於本院92年度上字第264號審理中，大里仁愛醫院即
    於92年9月25日具狀記載：「……急診醫師為莊耀庭（並非
    乙○○醫師）已做各項生命徵象測量及詳細之理學檢查、評
    估、治療及轉診，並簽名及蓋章」（見本院92年度上字第26
    4號卷第46頁）；當時上訴人三人均有委任訴訟代理人，就
    此書狀之記載應無不知之理，參以上訴人於原審98年7月27
    日民事起訴狀中亦自承：「……迄92年9月25日由財團法人
    仁愛綜合醫院代理人張之光出具之答辯狀上所載，始知當日
    實際看診者為『莊耀庭』……」（原審卷第85頁）；可見上
    訴人92年9月間即已知悉丙○○係負責本件治療之醫師，斯
    時即得對其提起損害賠償之訴。嗣於該案，經最高法院發回
    更審後，於本院94年醫上更(一)字第4號一案95年6月30日準備
    程序期日，受命法官詢以：上訴人（即本件上訴人）說急診
    室的醫師不曉得是誰？當時是哪位醫師主辦？被上訴人（即
    本件被上訴人大里仁愛醫院）訴訟代理人亦當庭答稱：「莊
    耀庭醫師」（見本院94年度醫上更(一)字第1號卷第180頁背面
    ），當日上訴人己○○本人既在場，並同時兼任戊○○、丁
    ○○二人之訴訟代理人，則大里仁愛醫院對己○○所為之陳
    述及答辯，效力自亦及於己○○代理之戊○○及丁○○二人
    ，故應認上訴人三人於95.6.30.應即知負責治療之醫師為丙
    ○○，乃遲至98年始對丙○○提起本件侵權行為損害賠償之
    請求，顯已逾二年請求權之時效。
  2.雖上訴人又抗辯稱：其等係於96年6月與丙○○通電話，才
    確定係丙○○負責治療，之前雖知道，但查無丙○○之相關
    資料等語，然上訴人縱不知丙○○之年籍資料，亦非不得於
    前案請求法院命大里仁愛醫院提供或請法院依職權調查，所
    謂不知丙○○之相關資料，自不足以影響或妨礙其請求權之
    行使，至被上訴人大里仁愛醫院前開92年9月25日書狀及本
    院94年度醫上更(一)字第1號案件之95年6月30日準備程序筆錄
    ，雖將被上訴人丙○○誤載為莊耀「庭」，然此並不影響被
    上訴人丙○○人別之同一性，亦無礙於上訴人三人知悉當時
    急診醫師為被上訴人丙○○。且縱認上訴人其時確不知丙○
    ○之資料，故遲未能起訴，但上訴人己○○於96年6月23日
    已以被上訴人丙○○、乙○○涉嫌業務過失致死為由，向台
    中地檢署提出刑事告訴並聲請保全證據在案，此有刑事保全
    證據聲請暨告訴狀影本在卷可佐（原審卷第154157頁），上
    訴人於原審亦自承：於96.6.23.即知悉醫師為被上訴人丙○
    ○、乙○○（見原審卷第139頁反面、本院卷第70頁）；故
    縱認上訴人前開所述為可採，其等最遲在96.6.23.即已確定
    賠償義務人係何人及其資料，竟遲於98年7月27日始向原審
    追加丙○○、乙○○二人為共同被告並提起侵權行為損害賠
    償之訴訟，亦已罹於2年之請求權時效，被上訴人復已為時
    效完成之抗辯，上訴人自不得對其二人主張侵權行為損害賠
    償之請求。
  3.上訴人固又辯稱：其於96.6.23.聲明為證據之保全，即生時
    效中斷之效力，且民事須待刑事有結果才可提起。然刑事證
    據之保全，並不生民事請求或視為已請求之效力，故不生時
    效中斷之效力；上訴人戊○○雖稱：其是在96年12月24日之
    前一、二天才知悉醫師為被上訴人丙○○等語。然上開陳述
    ，與其98年7月27日之民事訴訟狀中所自認之事實不符，上
    訴人戊○○復無法舉證其上開自認與事實有何不符之處，空
    言否認自無可採。況刑事案件進行之情形，並不影響上訴人
    賠償請求權時效之起算。另上訴人雖提出上訴人己○○與被
    上訴人丙○○於96年6月24日之談話錄音譯文，然縱認該次
    談話，得認上訴人己○○有對被上訴人丙○○請求賠償之意
    ，惟上訴人己○○並未於請求後6個月內對被上訴人丙○○
    起訴，依民法第130條規定，即視為不中斷。從而，被上訴
    人丙○○所執時效抗辯，拒絕給付，於法有據。
(三)、對被上訴人乙○○部分：
    被上訴人乙○○當時雖為被上訴人大里仁愛醫院之急診室主
    任，然其當時並未實際為陳泰和看診，且被上訴人丙○○為
    陳泰和看診時，已領有醫師執照等情，為兩造所不爭執。則
    縱處方箋或藥袋上有記載被上訴人乙○○之姓名，亦難認此
    與陳泰和之死亡有何因果關係。是上訴人依侵權行為規定，
    請求被上訴人乙○○負損害賠償責任，並無理由，況縱認被
    上訴人對丙○○有監督指導之責，但本件並無證據足以證明
    丙○○有何醫療過失（詳後述），上訴人提起本件侵權行為
    損害賠償，復已逾2年之請求權時效，被上訴人且已為時效
    完成之抗辯，是其對乙○○之請求於法亦有不合，應予駁回
    。
(四)、對被上訴人大里仁愛醫院部分：上訴人對被上訴人丙○○之
    侵權行為損害賠償請求權，業因知悉逾2年不行使而消滅，
    揆之前開說明，被上訴人丙○○之僱用人即被上訴人大里仁
    愛醫院自得援用被上訴人丙○○之時效利益，拒絕全部給付
    。另被上訴人乙○○對上訴人並無侵權行為，已如前述，且
    上訴人自承於96.6.23.即確定丙○○為當時急診室之主任，
    於提起刑事告訴之同時又已為證據之保全，斯時並無不能行
    使權利之事由存在，乃遲至98.7.27.始追加丙○○、乙○○
    二人為共同被告並提起本件侵權行為損害賠償之請求，亦已
    罹於請求權之時效，揆之前開說明，被上訴人丙○○、乙○
    ○之僱用人即被上訴人大里仁愛醫院自得援用其二人之時效
    利益，並拒絕全部給付。是上訴人依民法第188條規定請求
    被上訴人大里仁愛醫院負僱用人之責任，核屬無理由，應予
    駁回。
二、上訴人依系爭醫療契約、債務不履行之法律關係請求部分：
(一)、對被上訴人丙○○、乙○○部分：
  1.按病患前往醫療機構就診，若該醫療機構非醫師個人所開設
    ，則成立醫療契約之當事人應為病患與醫療機構，醫療機構
    之醫師若為病患診治，醫師係屬醫療機構關於醫療契約之履
    行輔助人，而非該契約之當事人，故病患本於醫療契約向醫
    師請求債務不履行連帶損害賠償，並非正當，不應准許（最
    高法院90年度臺上第468號判決意旨參照）。
  2.查陳泰和至被上訴人大里仁愛醫院就診，係與被上訴人大里
    仁愛醫院成立醫療契約，被上訴人丙○○、乙○○並非契約
    當事人，亦與病患陳泰和無任何債之關係存在，僅係被上訴
    人大里仁愛醫院履行契約之使用人、履行輔助人，揆諸上開
    說明，上訴人依系爭醫療契約及債務不履行規定主張被上訴
    人丙○○、乙○○應負債務不履行損害賠償責任，洵屬無據
    。
  3.復按，本件上訴人主張被上訴人丙○○、乙○○在陳泰和於
    89.10.4.就診時，未診斷出其有心肌梗塞之疾病，而誤診為
    腸胃疾病，並施以非類固醇抗炎陣痛藥並且行胃鏡檢查，導
    致陳泰和因誤診而死亡涉有業務過失罪嫌一案，亦經檢察官
    參酌行政院衛生署醫事審議委員會第89382、0000000、0000
    000之鑑定意見書，綜合判斷丙○○於陳泰和89年10月4日就
    診時為其施打Keto，並無違失，另胃鏡檢查非導致陳泰和心
    肌梗塞之原因，嗣檢察官於98年6月8日再就「1.病患陳泰和
    於民國89年10月5日16時27分被送至中國醫藥大學附設醫院
    急診室，病患主訴呼吸急促，皮膚發青，胸部有囉音，經醫
    師判定為心衰竭。於同日17時02分，因血壓無法測量，呼吸
    停止，經急救無效，而於同日22時20分宣佈死亡。綜觀89年
    10月5日之病程，以心臟衰竭為其最後致死原因應合病情（
    參照行政院衛生署以91年2月20日衛署醫字第0910015074號
    函檢送之醫事審議委員會89382號鑑定書），則以此心臟衰
    竭病情而言，其致病原因有何種情況導致？2.又冠狀動脈病
    引起的狹心症或心肌梗塞、急性心包膜炎，是否會引發心臟
    衰竭？3.再者，冠狀動脈病引起的狹心症或心肌梗塞、急性
    心包膜炎之黃金急救時間為多久？倘於黃金急救時間進行適
    切之救治，則有前述病徵之病患是否仍有存活之可能？該病
    患存活之機率約有若干？」等事項，囑託醫事審議委員會補
    充鑑定，其鑑定結果認：「(一)依據大里仁愛醫院89年9月13
    日至89年10月4日病歷記載，病人於就診兩個月前曾有胸悶
    及出冷汗之病史，主訴近兩個月運動致喘，且依病人於89年
    9月15日之心電圖顯示導程I、aVL，V5，V6有Q波，ST節段於
    導程I、aVL，V4～V6上升，即可判斷為陳舊性心肌梗塞（其
    發生時點並不明確），故如同本會0000000號鑑定書所認定
    ，病人導致心臟衰竭之原因，以89年9月13日就診二個月（
    或更早）發生之心肌梗塞，造成左心室大片心肌壞死喪失為
    重要原因，並非急性心包膜炎所引起。(二)如前項鑑定意見，
    冠狀動脈病引起心肌梗塞造成左心室心肌壞死喪失，自會引
    發心臟衰竭。臨床上急性心包膜炎引發心臟衰竭較少見。(三)
    針對冠狀動脈病引起之急性心肌梗塞，黃金急救時間為發生
    後12小時內予以再灌注治療，以增加病人存活機率。但病人
    之實際存活機率，依病人身體狀況、心肌梗塞之所在範圍與
    併發症、再灌注治療之施行時間與效果等而異。狹心症或急
    性心包膜炎之急症情形自應儘快處理，但無所謂黃金急救時
    間，如前述鑑定意見，若以本案病人於89年9月13日門診就
    醫兩個月前（或更早）已經發生之心肌梗塞而言，應無黃金
    急救時間可言。另病人於10月4日上午由大里仁愛醫院急診
    轉院，而10月5日16：27被送至中國醫藥大學附設醫院急診
    室就診時，心肌酵素（CK 256，CKMB7）未見顯著上升，亦
    無證據顯示10月4日病人罹有處於黃金急救時間內之急性心
    肌梗塞。」之情，認定丙○○於急診時未對陳泰和進行心電
    圖檢查或抽血檢查，縱有不妥，亦難認與陳泰和嗣後死亡之
    結果間有相當因果關係存在。且急性上腹痛要作鑑別診斷之
    情形甚多，應由醫師判定個別情況可能性之高低順序，再加
    以證實或排除，是被告丙○○於急診時，判斷陳泰和有胃腸
    問題之可能性甚高，建議轉至胃腸科門診診療之處置，應無
    誤診之情形。因認本件並查無確切證據足認丙○○對於陳泰
    和之醫療處置有何應注意、能注意而不注意之違反注意義務
    情形，亦難認其處置與陳泰和嗣後之死亡結果間有相當因果
    關係，自不能遽論其以業務過失致死罪責，而處分不起訴確
    定在案（本院卷第57-61頁台中地檢署98年偵續字第74號不
    起訴處分書），嗣經上訴人聲請再議及交付審判均經駁回（
    本院卷第145-161頁），是以本件既無法證明被上訴人丙○
    ○未進行心電圖檢查或抽血與陳泰和之死亡間有何因果關係
    ，上訴人主張其應應負醫療過失之責或債務不履行之損害賠
    償責任，即無可採。上訴人雖又以病歷資料可竄改、行政院
    衛生署醫事審議委員會鑑定結果醫醫相護、不公平，但無證
    據足以證明，尚難採信。
(二)、對被上訴人大里仁愛醫院部分：
  1.按除別有規定外，確定之終局判決就經裁判之訴訟標的，有
    既判力；上訴人之訴，有起訴違背第31條之1第2項、第253
    條、第263條第2項之規定，或其訴訟標的為確定判決之效力
    所及之情形者，法院應以裁定駁回之，民事訴訟法第400條
    第1項、第249條第1項第7款分別定有明文。而民事訴訟法第
    400 條第1項所謂一事不再理之原則，乃指同一事件已有確
    定之終局判決，不得更行起訴者而言。其所謂同一事件，必
    須同一當事人就同一法律關係而為同一之請求，若此三者有
    一不同，即不得謂為同一事件，自不受確定判決之拘束（最
    高法院19年度上字第278號判例、79年度臺上字第2420號判
    決參照）。又判決之既判力，係關於為確定判決之事實審言
    詞辯論終結時之狀態而生（最高法院39年臺上字第214號判
    例參照）。是當事人就訴訟標的之權利或法律關係，在言詞
    辯論終結前所存在之事由（攻擊防禦方法），不問在該訴訟
    之言詞辯論時曾否主張，亦不問其未主張是否有過失，均因
    既判力而被遮斷。
  2.查本件上訴人三人就其起訴主張之上開事實，前依債務不履
    行之不完全給付法律關係，對於被上訴人大里仁愛醫院提起
    訴訟，業經本院91年度訴字第3509號判決駁回上訴人之訴確
    定，已如前述，並經本院調卷核閱無誤。上訴人雖陳稱：本
    院91年度訴字第3509號事件係針對張之光、林賢平二位醫師
    之醫療疏失事實，與本件係針對丙○○、乙○○二位醫師之
    業務過失行為請求不完全給付之損害賠償，兩案訴訟標的及
    請求之原因事實並不相同云云。惟查，上訴人於前開訴訟中
    已主張急診室醫師於89年10月4日誤判陳泰和為腸胃問題，
    將其轉診至腸胃科之醫療過失（見臺中高分院94年度醫上更
    （一）字第1號民事判決第2頁及第10頁），於本件訴訟中僅
    係補充急診室醫師姓名為丙○○、乙○○，且上訴人所主張
    急診病歷中完全未見急診值班醫師之簽名，乙○○於89年10
    月4日未出面看診，處方箋上竟虛偽記載該日看診者為乙○
    ○醫師，藥袋上更是虛偽記載急診醫師乙○○，另實際看診
    之丙○○亦蓋橡皮章於處方箋上等情，均係在前開判決之最
    後事實審言詞辯論終結日即96年1月17日以前即存在，且係
    屬上訴人所主張急診室醫師醫療過失部分之攻擊防禦方法，
    揆諸前開說明，上訴人就該攻擊防禦方法，縱未於前開訴訟
    之言詞辯論中主張，亦因既判力而被遮斷。則本院審核本件
    上訴人再依民法第224條規定，請求被上訴人大里仁愛醫院
    負債務不履行損害賠償責任，與前揭訴訟之當事人及原因事
    實均相同，訴之聲明亦僅係請求賠償之金額擴張，係求為與
    前訴可以代用之判決，是本件顯為前訴訟既判力效力之所及
    ，上訴人就同一事實再為相同之主張，顯然已違反前揭規定
    ，本院自應駁回之。
  3.況本件並無證據證明被上訴人丙○○執行醫療業務行為，與
    陳泰和之死亡間有何相當之因果關係，或有何醫療過失，亦
    無證據證明乙○○有實際參與本件醫療之行為，上訴人本於
    醫療契約、債務不履行之法律關係訴請大里仁愛醫院應就其
    使用人丙○○、乙○○就其執行醫療所生之損害應負連帶損
    害賠償責任，亦屬無據。
三、上訴人依消費者保護法第7條規定請求部分：
    按醫療機構及其醫事人員因執行業務致生損害於病人，以故
    意或過失為限，負損害賠償責任，為醫療法第82條第2項所
    明定。因醫療行為之醫療過程充滿危險性，治療結果又充滿
    不確定性，醫師係以專業知識，就病患之病情及身體狀況等
    綜合考量，選擇最適宜之醫療方式進行醫療，設若對醫療行
    為課以無過失責任，基於自保之正常心理，為免於訟累，一
    般醫師寧可採取任何消極的、安全的醫療措施，以爭取「百
    分之百」之安全，而選擇性的對某些病患以各種手段不予治
    療。醫師為降低危險行為，過度採取防禦性醫療措施，實不
    能達成消費者保護法第1條第1項之立法目的，自應以目的性
    限縮解釋之方式，將醫療行為排除於消費者保護法適用之範
    圍之列。況醫療法第82條第2項既明定醫療機構及其醫事人
    員因執行業務致生損害於病人，以故意或過失為限，負損害
    賠償責任，就醫事行為之損害賠償責任，非採無過失責任，
    與消費者保護法規範之無過失責任體系相悖，足證醫療行為
    應排除在消費者保護法之適用，最高法院97年度臺上字第74
    1號判決、96年度臺上字第450號判決、96年度臺上字第258
    號判決、95年度臺上字第2178號判決均同此見解可資參照。
    是以，系爭醫療行為並無消費者保護法之適用。從而，上訴
    人依消費者保護法第7條規定，請求被上訴人丙○○、乙○
    ○、大里仁愛醫院負連帶賠償責任，即難憑採。
四、綜上所述，本件上訴人依侵權行為、醫療契約、不完全給付
    及清費者保護法第7條之法律關係，請求丙○○、乙○○應
    負連帶損害賠償責任，另依民法第224條規定，第188條、第
    184條、醫療契約、債務不履行損害賠償及消費者保護法第7
    條規定提起本件訴訟，請求被上訴人大里仁愛醫院應與乙○
    ○、丙○○負連帶負賠償責任，均屬無理由。原審因之駁回
    上訴人於原審之請求及假執行之聲請均無不合，上訴人上訴
    意旨仍執前詞，求予將原判決予以廢棄改判為無理由，其上
    訴應予駁回。
五、末按，藥品製造廠並非醫療單位，其就陳泰和使用KETO之必
    要性，及使用該藥品與死亡有無相當之因果關係，自無從判
    斷，上訴人於原審聲請向永信公司函詢KETO藥品使用之禁忌
    及完整產品說明，以查明陳泰和當時能否施打KETO藥品，尚
    無必要，又本件事證已臻明確，兩造其餘攻擊、防禦方法及
    所提出之各項證據資料，核與判決結果不生影響，爰不逐一
    論述，附此敘明。
據上論結，本件上訴為無理由，依民事訴訟法第449條第1項、第
78條，判決如主文。
中    華    民    國    99    年    8     月    24    日
                民事第三庭    審判長法  官  邱森樟
                                    法  官  翁芳靜
                                    法  官  謝說容
以上正本係照原本作成。
如對本判決上訴，須於收受判決送達後20日內向本院提出上訴書
狀，其未表明上訴理由者，應於提出上訴後20日內向本院提出上
訴理由書（須按他造人數附具繕本）。
上訴時應提出委任律師為訴訟代理人之委任狀。具有民事訴訟法
第466條之1第1項但書或第2項之情形為訴訟代理人者，另應附具
律師及格證書及釋明委任人與受任人有該條項所定關係之釋明文
書影本。如委任律師提起上訴者，應一併繳納上訴審裁判費。
                                    書記官  胡美娟
中    華    民    國    99    年    8     月    25    日
                                                      Ｓ

司法院資訊處製作；財團法人民間司法改革基金會備份。
